【裁判字號】    97,毒抗,316
【裁判日期】    970331
【裁判案由】    聲請觀察勒戒
【裁判全文】
臺灣高等法院臺中分院刑事裁定         97年度毒抗字第316號
抗  告  人  台灣台中地方法院檢察署檢察官
被      告  甲○○
上列抗告人因聲請觀察勒戒案件，不服臺灣台中地方法院中華民
國97年1月31日裁定（97年度毒聲字第65號）提起抗告，本院裁
定如下：
    主  文
原裁定撤銷，發回臺灣臺中地方法院。
    理  由
一、聲請意旨略以：被告甲○○基於施用第一、二級毒品之犯意
    ，於民國（下同）96年10月14日晚上11時37分許為警採尿時
    往前回溯72小時內之某時，在不詳地點，施用第一級毒品海
    洛因及第二級毒品甲基安非他命各1次，嗣為警於96年10月
    14日查獲。爰依毒品危害防制條例第20條第1項之規定，聲
    請將被告裁定送勒戒處所觀察、勒戒云云。
二、原裁定以：（一）按施用第一、二級毒品為犯罪行為，毒品
    危害防制條例第10條定有處罰明文。故施用第一、二級毒品
    者，依前揭規定本應科以刑罰。惟基於刑事政策，對合於一
    定條件之施用者，則依同條例第20條、第23條之規定，施以
    觀察、勒戒及強制戒治之保安處分。又毒品危害防制條例於
    92年7月9日修正公布，自93年1月9日施行，其中第20條、第
    23條將施用毒品之刑事處遇程序，區分為「初犯」及「5年
    內再犯」、「5年後再犯」。依其立法理由之說明：「初犯
    」，經觀察、勒戒或強制戒治後，應為不起訴處分或不付審
    理之裁定；經觀察、勒戒或強制戒治執行完畢釋放後，「5
    年內再犯」者，因其再犯率甚高，原實施之觀察、勒戒及強
    制戒治既已無法收其實效，爰依法追訴或裁定交付審理。至
    於經觀察、勒戒或強制戒治執行完畢釋放後，「5年後再犯
    」者，前所實施之觀察、勒戒或強制戒治已足以遮斷其施用
    毒品之毒癮，為期自新及協助其斷除毒癮，仍適用「初犯」
    規定，先經觀察、勒戒或強制戒治之程序。從而依修正後之
    規定，僅限於「初犯」及「5年後再犯」二種情形，始應先
    經觀察、勒戒或強制戒治程序。倘被告於5年內已再犯，經
    依法追訴處罰，縱其第3次（或第3次以上）再度施用毒品之
    時間，在初犯經觀察、勒戒或強制戒治執行完畢釋放5年以
    後，已不合於「5年後再犯」之規定，且因已於「5年內再犯
    」，顯見其再犯率甚高，原實施觀察、勒戒或強制戒治，已
    無法收其實效，即應依該條例第10條處罰。至於第3次（或
    第3次以上）施用毒品之時間，是否宜有期間限制？以多久
    為適宜？則分屬刑事政策、專門醫學之範圍，非審判機關所
    能決定，有待循立法途徑解決。（二）簡言之，施用毒品原
    則上為犯罪行為應予處罰，立法者僅於「初犯」及「5年後
    再犯」二種情形，例外予施用毒品者自新及協助斷除毒癮之
    機會，至3犯以上者，既非屬前揭例外之情形，自應回歸原
    則之規定，予以追訴處罰，是縱3犯距2犯已逾5年，惟其既
    已3犯，不予其觀察、勒戒或強制戒治之處遇，要屬立法裁
    量問題，立法機關亦非不得再行修法，然司法機關無從逕將
    例外視為原則，擴張例外規定之範圍，而以有無5年遮斷效
    之情形，為是否再以保安處分代替刑事訴追之標準。經查:
    （一）被告甲○○於96年10月14日為警查獲之時所採集之尿
    液，經送驗結果，確實呈現可待因、嗎啡、甲基安非他命陽
    性反應，此有中山醫學大學附設醫院檢驗科藥物檢測中心出
    具之尿液檢驗報告一份附卷可稽。（二）被告前曾因施用毒
    品案件，經3次執行觀察勒戒，又另因施用毒品案件，經強
    制戒治於90年11月30日執行完畢，且因該案經判處並定應執
    行有期徒刑1年10月確定，於93年8月16日假釋出監，於93年
    11月6日縮短刑期執行完畢等情，此有台灣台中地方法院檢
    察署及台灣高等法院被告全國前案紀錄表各1份在卷可稽，
    被告本件施用第一、二級毒品犯行，距其強制戒治執行完畢
    釋放之時間雖已逾5年，惟其已係3犯以上，且距其刑案執行
    完畢亦無逾5年之遮斷效之情形，足見前所實施之觀察勒戒
    、強制戒治、刑罰均不足以遮斷其施用毒品之癮，已無法收
    其實效，依前揭說明，被告本件施用毒品犯行，無現行毒品
    危害防制條例第20條第3項之適用，自毋須再重新施予觀察
    勒戒或強制戒治之處遇程序，而應直接訴追處罰，本件觀察
    、勒戒之聲請，與法尚有未合，爰裁定駁回檢察官之聲請云
    云。
三、抗告意旨略以：本件被告所涉施用第一、二級毒品之犯行，
    距前次於90年11月30日強制戒治期滿執行完畢，顯已逾5年
    之戒斷期。雖被告於該強制戒治停止戒治付保護管束期間，
    接續執行其施用毒品徒刑，至93年11月6日始縮短刑期執行
    完畢。惟其前經判決確定之施用毒品之行為時，係在90年11
    月30日前次強制戒治期滿執行完畢之前，自90年11月30日後
    ，迄本次再行施用毒品為警查獲，其間並無任何施用毒品經
    查獲之記錄。由上可知，被告於前次強制戒治期滿釋放後，
    5年內並未「再犯」施用毒品罪，即屬5年後再犯情形，自應
    重新為觀察勒戒之程序。原裁定既有之違法情形，自難認原
    裁定妥適，爰依法提起抗告云云。
四、按92年7月9日修正公布，93年1月9日起施行之毒品危害防制
    條例第20條、第23條規定，係就施用第一、二級毒品者，所
    為係「初犯」、「5年內再犯」或「5年後再犯」，而異其刑
    事處遇程序，其規定「初犯」施用第一、二級毒品之被告或
    少年，經觀察、勒戒或強制戒治後，應為不起訴處分或不付
    審理之裁定，亦即以觀察、勒戒或強制戒治之保安處分代替
    刑事訴追；經觀察、勒戒或強制戒治執行完畢釋放後5年內
    再犯者，則依法追訴或裁定交付審理；至於觀察、勒戒或強
    制戒治執行完畢釋放後「5年後再犯」者，亦適用「初犯」
    以保安處分代替刑事訴追之程序。其立法理由係以施用第一
    級或第二級毒品者，具「病患性犯人」之特質，故對「初犯
    」者，送觀察、勒戒，以戒除其身癮，或進一步施以強制戒
    治，戒除其心癮；經觀察、勒戒或強制戒治執行完畢釋放後
    「5年後再犯」者，因前所實施之觀察、勒戒或強制戒治已
    收5年之遮斷效果，足以戒除其毒癮，故仍適用「初犯」以
    保安處分代替刑事訴追程序。至經觀察、勒戒或強制戒治執
    行完畢釋放後「5年內再犯」者，因其再犯率甚高，原實施
    之觀察、勒戒及強制戒治既已無法收其實效，爰依法追訴或
    裁定交付審理。故施用第一、二級毒品者，除曾經觀察、勒
    戒或強制戒治執行完畢後5年內再犯之情形外，均仍得適用
    以保安處分代替刑事訴追程序之規定，並不限於初犯施用毒
    品者。倘初犯施用毒品罪後，雖於5年內第2次再犯，然因時
    值毒品危害防制條例修正之前，且經觀察、勒戒結果，未有
    繼續施用傾向，乃依修正前舊法規定，為不起訴處分或不付
    審理之裁定；或雖有繼續施用毒品之傾向，乃裁定送強制戒
    治，並依法訴追，其強制戒治亦經執行完畢。而嗣於該條例
    修正公布並施行後，始第3次（或第3次以上）再犯，且其行
    為時距第2次再犯，經觀察、勒戒或強制戒治執行完畢釋放
    時之間隔已滿5年者，依其第2次再犯經保安處分執行完畢釋
    放後5年內未曾再犯之情形以觀，核與初犯經保安處分執行
    完畢釋放後「5年內再犯」者，其再犯率高，原實施之觀察
    、勒戒及強制戒治已無法收其實效之情形則迥不相侔，而與
    「5年後再犯」者，已收5年遮斷效果之情形相同；本於上開
    對具治療成效之病患性毒品犯，期能藉由強制治療之保安處
    分戒除其身、心癮之立法本旨，自應認與「5 年後再犯」之
    情形相同，仍適用以保安處分代替刑事訴追之規定（最高法
    院96年度台非字第201號判決參照）。經觀察、勒戒或強制
    戒治5年後再犯者，顯見前所實施之觀察、勒戒或強制戒治
    ，已足以遮斷其施用毒品之癮，為期自新及協助其斷除毒癮
    ，對此5年後再犯者，爰明定仍適用初犯之規定，先經觀察
    、勒戒、強制戒治之程序。從而依該條例第20條第2項規定
    為觀察、勒戒或強制戒治執行完畢釋放後，5年後再犯第10
    條之罪者，仍適用第20條前2項之規定（最高法院96年度台
    非字第153號判決參照）。是以，施用毒品者因具有病患性
    犯人之特色，毒品危害防制條例並因而設有觀察、勒戒或進
    而實施強制戒治等治療程序，期能藉此程序之實施以收戒斷
    毒癮之療效，並對初犯及5年後再犯施用毒品者，經觀察勒
    戒或強制戒治執行完畢後，毋庸對之追訴處罰，僅對曾經實
    施觀察、勒戒或強制戒治執行完畢後，既經完成療程，竟仍
    於5年內再犯施用毒品者，認前所實施之觀察、勒戒或強制
    戒治顯無法收其療效，即由檢察官逕行起訴，則施用毒品者
    ，經觀察勒戒後認無繼續施用毒品傾向，已完成療程而釋放
    出所，若於5年內再犯施用毒品，固應依法訴追，此即毒品
    危害防制條例第23條第2項所定之觀察、勒戒執行完畢釋放
    後，5年內再犯第10條之罪之情形；惟倘經觀察勒戒後，認
    有繼續施用毒品傾向，法院並已為令入戒治處所施以強制戒
    治之裁定，自須以其接續之強制戒治已執行完畢，完成療程
    後，仍有於出所後5年內，再犯施用毒品行為，始得予以追
    訴處罰，此即毒品危害防制條例第23條第2項所定之強制戒
    治執行完畢釋放後，5年內再犯第10條之罪之情形。再最高
    法院95年第7次刑事庭會議決議所指：「初犯經觀察、勒戒
    或強制戒治執行完畢釋放後，5年內再犯施用毒品犯行，經
    依法追訴處罰，縱其第3次（或第3次以上）再度施用毒品之
    時間，在初犯經觀察、勒戒或強制戒治執行完畢釋放5年以
    後，已不合於『5年後再犯』之規定，且因已於『5年內再犯
    』，顯見其再犯率甚高，原實施觀察、勒戒或強制戒治，已
    無法收其實效，即應依毒品危害防制條例第10條處罰」云云
    ，係指被告經觀察、勒戒或強制戒治執行完畢釋放後，5年
    內再犯施用毒品犯行，即直接依法追訴處罰，而未再給予觀
    察、勒戒或於科處刑罰同時給予強制戒治之治療程序，致被
    告已無新進行之治療程序可供判斷是否有治療實效而言；此
    與被告經觀察、勒戒或強制戒治執行完畢釋放後，5年內雖
    再犯施用毒品犯行，但其該次施用毒品犯行亦經送觀察、勒
    戒或同時並給予強制戒治等治療程序，已有新的治療程序可
    供判斷被告之治療是否具有療效之情形有別。是上開最高法
    院決議於被告經觀察、勒戒或強制戒治執行完畢釋放後，5
    年內再犯施用毒品犯行，已經依法再送觀察、勒戒或同時給
    予強制戒治之情形，應不適用之。查本件被告甲○○雖於96
    年10月14日晚上11時37分許回溯72小時內之某時，再犯施用
    第一級毒品海洛因及第二級毒品安非他命各一次，但被告本
    案施用毒品之時間，距前次強制戒治執行完畢（90年11月30
    日）已逾5年，且其於前次強制戒治執行完畢後，並未再因
    施用毒品犯行而經直接依法追訴處罰，有台灣高等法院被告
    前案紀錄表足按，揆諸上開說明，自應重行觀察、勒戒等程
    序，始為適法。原裁定疏未詳予審究，遽以被告係3犯以上
    ，且距其刑案執行完畢亦無逾5年之遮斷效之情形，足見前
    所實施之觀察勒戒、強制戒治、刑罰均不足以遮斷其施用毒
    品之癮，已無法收其實效，認並無現行毒品危害防制條例第
    20條第3項之適用，毋須再重新施予觀察勒戒或強制戒治之
    處遇程序，應直接訴追處罰，而予以裁定駁回檢察官之聲請
    觀察勒戒云云，自有違誤。檢察官抗告意旨執此指摘原裁定
    不當，非無理由，應由本院將原裁定撤銷，且為維護被告審
    級之利益，爰併發回原審法院更為適法之裁定。
五、據上論結，應依刑事訴訟法第413條前段，裁定如主文。
中    華    民    國    97    年      3    月    31   日
            刑事第八庭  審判長法  官  羅  得  村
                              法  官  吳  進  發
                              法  官  劉  榮  服
上列正本證明與原本無異。
不得再抗告。
                              書記官  曾  煜  智
中    華    民    國    97    年      3    月    31   日


司法院資訊處製作；財團法人民間司法改革基金會備份。
